【裁判字號】    89,簡上,203
【裁判日期】    900627
【裁判案由】    清償借款
【裁判全文】
台灣彰化地方法院民事判決  八十九年度簡上字第二○三號
    上  訴  人  丁○○
                丙○○
    訴訟代理人  戊○○律師
    被 上 訴人  甲  ○
    訴訟代理人  乙○○○
右當事人間請求清償借款事件，上訴人對於中華民國八十九年九月十四日本院員林簡
易庭第一審判決（八十八年度員簡字第一九九號)提起上訴，本院判決如左：
    主      文
上訴駁回。
第二審訴訟費用由上訴人連帶負擔。
    事      實
甲、上訴人方面：
一、聲明：
（一）原判決除免假執行部分外，關於命上訴人連帶給付被上訴人新台幣（下同）四
      十萬元及其法定利息、違約金與該部分假執行之宣告及命負擔訴訟費用部分之
      裁判均廢棄。
（二）右廢棄部分，被上訴人在第一審之訴及其假執行之聲請均駁回。
（三）第一審廢棄部分及第二審訴訟費用由被上訴人負擔。
（四）如受不利之判決，請准上訴人提供擔保免為假執行。
二、陳述：除與第一審判決記載相同者，茲予引用外，並補述略稱：
（一）當事人主張之事實，經他造於準備書狀內或言詞辯論時或在受命法官、受託法
      官前自認者，無庸舉證，民事訴訟法第二七九條第一項定有明文。又所謂當事
      人自認之事實，係指當事人之一造，就他造主張不利於己之事實，於其準備書
      狀或言詞辯論時或在受命法官前自認而言。又訴訟上之自認，有拘束當事人及
      法院之效力當事人不得任意撤銷，法院亦不待查證，而以之為裁判之基礎；當
      事人於訴訟上所為之自認，於辯論主義所行之範圍內有拘束法院之效力，法院
      自應認當事人自認之事實為真，以之為裁判基礎，最高法院分別著有六十九年
      度台上字第一六二四號、二十六年上字第八０五號判例可稽。復當事人合法委
      任之訴訟代理人，在訴訟上代為自認，與該當事人自身所為者無異，非別有確
      切可信之反證，法院應認該自認之事實為真實，以之為裁判之基礎，亦有最高
      法院七十一年度台上字第三二一五號判決可按。再當事人在第一審所為之自認
      ，於第二審亦有效力，最高法院七十一年度台上字第四八００號判決亦明揭其
      旨趣。
（二）本件乙○○○乃被上訴人合法委任之訴訟代理人，是乙○○○於一審所為之自
      認與該被上訴人自身所為者無異，請鈞院認下述乙○○○所自認之事實為真，
      以之為裁判之基礎。
      （１）八十九年二月一日言詞辯論筆錄：「我有拿到二十萬，˙˙˙我有收到
            三十萬元，是丁○○交給我」。
      （２）八十九年五月（上訴人誤載為二月）二十五日言詞辯論筆錄：「有，是
            丁○○慢慢還，張良銘律師是要還我錢，另外三十萬元是慢慢還，是要
            還給向我借的錢」。
      （３）八十九年五月二十五日言詞辯論（二）狀第六頁第三點：「除其中二十
            萬元係透過訴外人張良銘律師、李三畏以支票清償外，其餘三十萬元係
            丁○○陸續清償」。
（三）有關乙○○○在上揭筆錄回答之內容，應為以訴訟代理人之身分而陳述，從以
      下幾點可證。
      （１）前揭三十萬元係指丁○○向甲○借貸款項之部分，與乙○○○借與鄭月
            瑰中之三十萬元並非同一筆款項，絕非如被上訴人陳稱系爭二筆借款之
            人均為丁○○云云，此由原審判決理由認定丙○○向乙○○○借款五十
            萬元業經清償，以及由丙○○所提供之不動產所設定之抵押權，其債務
            人亦登記為丙○○，可資證明，是乙○○○前揭自認之事實顯係指鄭同
            行積欠甲○之款項，因丁○○就系爭本案而言未積欠乙○○○半毛錢，
            故乙○○○自承收訖丁○○三十萬元，即表示甲○自認已受清償，按前
            揭意旨，已生自認效力。
      （２）乙○○○在八十九年二月一日言詞辯論筆錄陳稱：「我有拿到二十萬元
            」，對照證人李三畏證稱：「我有拿二十萬元支票回去，至於有無到張
            立憲那裡收到三十萬元，我忘記了」、「我記得我太太乙○○○說張良
            銘律師那裡有筆還款要拿，我就拿了支票回去」，而證人李三畏於八十
            九年五月二十五日言詞辯論時證稱：「（問）上次作證有說在張良銘律
            師那邊領到二十萬元之支票？（答）是的，是還丁○○這一部份」。觀
            其前後文之敘述，均屬系爭借貸事實部分，而此部分既與乙○○○個人
            借款部分無關，渠又是以被上訴人合法委任之訴訟代理人身分出庭陳述
            ，故乙○○○為自認上訴人主張之事實，不證自明。
      （３）原審判決理由中亦認為：「原告（被上訴人）主張該支票係還被告（上
            訴人）以前揭員林鎮所有之房地向訴外人乙○○○抵押借款之債權部分
            ，委無可採」，換言之，乙○○○在原審就此部分之陳述既以甲○之訴
            訟代理人自居，是其效力均歸屬於本人即被上訴人，惟被上訴人就此部
            分卻不曾提出辯駁，為何同一事實卻有兩套標準，被上訴人無謂之辯解
            ，難謂有何理由。
      （４）末者，張良銘律師開立之支票，背面記載之提示人係被上訴人；而劉茂
            富所開立之支票背面記載之提示人係乙○○○，有該支票正反面影本附
            卷可稽，乙○○○硬拗還其個人借款者是丁○○及該張律師之支票亦是
            還其個人借款部分，才是真正張冠李戴，企圖誤導事實，混淆視聽。
（四）綜上所述，上訴人之主張均是依卷證資料及相關證物所為之立論，且與法規範
      並無背離之處，原審判決就此部分未為斟酌，其見解恐有速斷之嫌，且被上訴
      人之主張亦屬無理，為此惠請鈞院明鑒，判決如上訴之聲明。
三、証據：援用原審之立證方法。
乙、被上訴人方面：
一、聲明：如主文所示。
二、陳述：除與第一審判決記載相同者，茲予引用外，並補述略稱：
（一）上訴人丁○○於七十三年四月二日向被上訴人甲○及訴外人乙○○○借款各五
      十萬元並分別設定抵押權，只不過向乙○○○借款部分，因提供抵押物之人係
      上訴人丙○○，故七十三年四月十六日補立之質押借據上以丙○○為債務人，
      丁○○為連帶保證人，實際上，二筆借款之人均為丁○○，此部份亦經上訴人
      於八十八年八月十八日所提出之原審答辯狀之事實及理由二所自承甚明。
（二）本件乙○○○雖為被上訴人之訴訟代理人，惟其與被上訴人仍為二權利主體，
      不容混淆。向乙○○○借款之人實際上係丁○○，故還款之人亦係丁○○，原
      審八十九年二月一日言詞辯論筆錄：乙○○○回答「我有拿到二十萬，˙˙˙
      我有收到三十萬元，是丁○○交給我」，係因法官傳訊證人劉茂富訊問有關以
      丙○○員林莒光路之房地設定抵押之該筆五十萬元借款之還款情形；八十九年
      五月二十五日言詞辯論筆錄：乙○○○回答「有，是丁○○慢慢還，張良銘律
      師是要還我錢，另外三十萬元是慢慢還，是要還給向我借的錢」，係回答有關
      個人借款部分，其文義甚明；而八十九年五月二十五日言詞辯論（二）狀第六
      頁第三點：「除其中二十萬元係透過訴外人張良銘律師、李三畏以支票清償外
      ，其餘三十萬元係丁○○陸續清償」，亦是在陳述乙○○○個人借款部分之清
      償情形，此對照前後筆錄及書狀之記載即可明瞭，乙○○○絕未代甲○自認已
      受領清償。
（三）本件上訴人陳稱於七十四年九月六日以張良銘律師之支票二十萬元交付李三畏
      云云，原審傳訊李三畏作證，李三畏因時間已久，記憶中曾自張律師處收取支
      票一張，故作證時承認代收支票一張，惟事後查悉該張支票面額應為十萬元，
      丁○○在原審答辯狀將上揭支票之票號、帳號、付款行庫均能清晰載明，唯獨
      金額錯誤，顯有誤導之意。又該張支票雖由甲○之帳戶兌領，然係因乙○○○
      收受支票後直接存入甲○帳戶，此由背書係乙○○○筆跡即可明瞭，該筆款項
      並非清償甲○本件債務，原審認定該十萬元係清償本件借款，實有誤會。另外
      本件原審卷內所指三十萬元，係指丁○○清償以丙○○員林莒光路房地產設定
      抵押向乙○○○借款之部分，絕非指丁○○向甲○借款之款項，乙○○○因該
      筆借款已清償完畢且時間久遠，對於還款細節已記憶不清，而丁○○亦係實際
      向江李淑枝借款之人，故乙○○○陳稱該筆借款係丁○○陸續清償，清償完畢
      後，已塗銷抵押權，並無不實之處。
（四）綜上所述，被上訴人之訴訟代理人絕無自認清償之事實，上訴人之上訴無理由
      ，請鈞院鑒核，依法駁回其上訴。
三、証據：援用原審之立證方法。
    理      由
一、本件被上訴人起訴主張：上訴人丁○○於七十三年四月二日，提供其所有坐落彰
    化縣二水鄉○○○段第四七五之四地號土地及其上建號十六號即門牌彰化縣二水
    鄉○○路○段二十巷三十七號房屋設定抵押權，並邀同上訴人丙○○為連帶保證
    人，向被上訴人借用五十萬元，約定七十三年十月一日清償，以及逾期按日以所
    借款項千分之一計算之違約金，詎上訴人丁○○迄今仍未清償，屢經催討，均置
    之不理，上訴人丙○○係連帶保證人，應連帶負責清償，為此提起本件訴訟等語
    。上訴人則以：上訴人於七十三年四月二日向被上訴人之女婿即訴外人李三畏借
    款一百萬元，除以上訴人丁○○之前揭二水鄉不動產為被上訴人設定五十萬元抵
    押權外，另以丙○○之所有坐落彰化縣員林鎮○○段第六二一之一六地號土地及
    其上建號一六六四號即門牌彰化縣員林鎮○○路三一七號房屋，為被上訴人之女
    即訴外人李三畏之妻乙○○○設定五十萬元抵押權，其中五十萬元上訴人丙○○
    於七十四年八月十七日出賣其所有前揭員林鎮房地時，與買受人即訴外人謝麗幸
    約定由訴外人謝麗幸負責清償；另五十萬元，由上訴人丁○○於七十四年八月二
    十八日，委託張良銘律師於彰化縣員林鎮中山堂召開債權人協商會議，與訴外人
    李三畏達成協議，由張良銘律師簽發付款人為第一商業銀行、票號000000
    0、面額二十萬元之支票一紙交付訴外人李三畏，另上訴人又分別於七十五年五
    月十三日、七十七年一月間、七十八年七月六日，經由訴外人張立憲每次給付訴
    外人李三畏十萬元，是上訴人與訴外人李三畏之前揭借款一百萬元債務已全部清
    償完畢等語資為抗辯。
二、本件上訴人上訴另以被上訴人合法委任之訴訟代理人乙○○○於一審已為清償之
    自認等語；被上訴人則以其訴訟代理人乙○○○所陳述清償部分係指其個人出借
    五十萬元之部分，與本件無涉，絕非代被上訴人甲○為自認清償等語置辯。
三、被上訴人起訴主張之事實，已據其提出他項權利證明書、土地及建物登記謄本、
    質押借據等件為證，上訴人雖辯稱系爭借款係向訴外人李三畏所借云云，然經證
    人李三畏於原審證稱：未與丁○○金錢往來等語，且上訴人丁○○前揭二水鄉房
    地之系爭抵押權設定登記之權利人為被上訴人，足見被上訴人主張其為系爭借款
    之債權人等情為真實，上訴人此部分抗辯，即無足採；又上訴人另抗辯稱：系爭
    借款已全部清償云云，就上訴人等抗辯稱曾以張良銘律師簽發之十萬元支票清償
    一節，有背面記載提示人為被上訴人之支票正反面影本附卷可據，且證人李三畏
    於原審亦證稱：曾聽其妻即訴外人乙○○○說張良銘律師那裡有要還給被上訴人
    之借款就去拿支票回去等語，另上訴人等所提於七十四年九月十日通知債權人至
    張良銘律師事務所領取債權款項之通知書亦載明：本人（丁○○）負債超過資產
    ....  解決方案為二成現金、一成商業本票等文字，以系爭五十萬元借款債權計
    算二成現金為十萬元，足見當時上訴人等係為清償丁○○之債務，而非清償丙○○之債務，又以張良銘律師之前揭支票清償之系爭借款債務金額為十萬元，是被
    上訴人主張該張良銘律師所簽發之支票係還丙○○向乙○○○借款之債權部分、
    及上訴人主張當時張良銘律師簽發清償之支票金額為二十萬元云云，均無可採；
    再上訴人辯稱曾分三次經由訴外人張立憲每次給付訴外人李三畏十萬元云云業經
    被上訴人否認，且證人李三畏、張立憲於原審均證稱：未曾經手還錢等語，復參
    以系爭債權所設定擔保之抵押權迄今已長達十餘年仍尚未辦理塗銷等情，上訴人
    此部分之抗辯，亦難採信；從而，堪信被上訴人主張系爭債權中之四十萬元借款
    尚未清償等情為真實。
四、次查本件欲審酌乙○○○是否已以被上訴人之訴訟代理人之身分，就系爭債務為
    清償自認，須從原審全卷之全辯論意旨綜合判斷。經查本件上訴人主張被上訴人
    之訴訟代理人乙○○○於一審已就系爭債務為清償之自認，無非係以乙○○○曾
    當庭或具狀為下述之陳述：（１）八十九年二月一日言詞辯論筆錄：「我有拿到
    二十萬，˙˙˙我有收到三十萬元，是丁○○交給我」（２）八十九年五月二十
    五日言詞辯論筆錄：「有，是丁○○慢慢還，張良銘律師是要還我錢，另外三十
    萬元是慢慢還，是要還給向我借的錢」（３）八十九年五月二十五日言詞辯論（
    二）狀第六頁第三點：「除其中二十萬元係透過訴外人張良銘律師、李三畏以支
    票清償外，其餘三十萬元係丁○○陸續清償」云云；惟查：
    （一）本件所牽涉之債權債務計有二筆，其金額均恰為五十萬元，而乙○○○除
          係擔任系爭五十萬元債權之債權人甲○之訴訟代理人，同時亦係另筆業已
          清償完畢之五十萬元債權之債權人，客觀上江李淑枝身兼二種極易混淆之
          身分，參以江李淑枝並非精通法律之專業人士，衡諸常情，尚難期待李江
          淑枝能清楚區分「訴訟代理人」或「訴訟關係人」而能隨時轉換其身分為
          陳述，是於審酌其陳述之真意時，自不能採其片段陳述，以免淪為斷章取
          義之憾，核先敘明。
    （二）本件原審第一次言詞辯論期日為八十八年六月十五日，被上訴人之訴訟代
          理人乙○○○於該次期日，即就上訴人辯稱已清償五十萬元一節，駁稱：
          「被告（指上訴人）借了好幾筆，不是還此一筆債務˙˙˙」，於八十九
          年一月十一日之言詞辯論期日，亦再次於上訴人辯稱已償還這筆錢時，駁
          稱：「被告還錢是另一筆丙○○莒光路設定那一筆，有塗銷了」，該二次
          乙○○○均已明確指稱已清償者係有關以莒光路房地設定抵押之該筆債務
          。而乙○○○於八十九年二月一日言詞辯論期日陳稱：「我有拿到二十萬
          ，˙˙˙我有收到三十萬元，是丁○○交給我」等語，係在原審法官訊問
          證人謝麗幸及劉茂富，調查其受讓莒光路房地後有無依約清償該筆抵押債
          務五十萬元及其清償方式之後，顯然乙○○○所陳述拿到款項之真意，亦
          係指以莒光路房地設定抵押之該筆債務無訛，與前揭諸次言詞辯論期日所
          陳真意，並無二致。另乙○○○於八十九年五月二十五日言詞辯論時陳稱
          ：「有，是丁○○慢慢還，張良銘律師是要還我錢，另外三十萬元是慢慢
          還，是要還給向我借的錢」，以及於八十九年五月二十五日言詞辯論（二
          ）狀第六頁第三點載稱：「除其中二十萬元係透過訴外人張良銘律師、李
          三畏以支票清償外，其餘三十萬元係丁○○陸續清償」等語，依其文意顯
          已表明係「要還向我（指乙○○○）借的錢」，是本件上訴人擷取各該片
          段陳述，指稱乙○○○已基於被上訴人之訴訟代理人之身分，就系爭債務
          為清償自認，容有誤會，自無可採。
五、按約定之違約金額過高者，法院得減至相當之數額，民法第二百五十二條定有明
    文。本件被上訴人主張兩造約定按日以借款金額之千分之一計算違約金，有前揭
    質押借據為證，上訴人就此部分亦不爭執，惟如以此方式計算，其違約金即相當
    於以年利率百分之三六點五計算，其約定之違約金顯屬過高，本院斟酌一切情形
    ，認以按日萬分之五計算違約金為相當，爰依法酌減之。
六、綜上所述，本件被上訴人主張上訴人向其借款尚未清償完畢之事實，應為可採，
    而上訴人主張被上訴人之訴訟代理人就系爭債務已為清償之自認及其業已清償系
    爭債務一節，尚無足採。從而，原審依消費借貸及連帶保證契約之法律關係，認
    上訴人已清償借款十萬元（該十萬元部分業已確定），判決上訴人應連帶給付被
    上訴人四十萬元，及自七十三年十月二日起至清償之日止，按年息百分之五計算
    之利息，並按每日二百元計算之違約金，並駁回被上訴人其餘之訴及該部分假執
    行之聲請，同時諭知訴訟費用之負擔及就被上訴人勝訴部分分別酌定相當之擔保
    金額而為假執行或免假執行之宣告，核屬適法正當，上訴意旨指摘原判決不當，
    求予廢棄改判，為無理由，應予駁回。
七、兩造其餘攻擊或防禦方法，經本院斟酌後，認為均不足以影響本件判決結果，爰
    不一一論列，併此敘明。
據上論結：本件上訴為無理由，依民事訴訟法第四百三十六條之一第三項、第四百四
十九條第一項、第八十五條第二項，判決如主文。
中      華      民      國    九十      年      六      月    二十七    日
                                     台灣彰化地方法院民事第三庭
~B審判長法官  何志通
~B法      官  陳弘仁
~B法      官  李進清
右為正本係照原本作成。
本判決不得上訴。
~B法院書記官  謝秋德
中      華      民      國    九十      年      六      月    二十八    日


司法院資訊處製作；財團法人民間司法改革基金會備份。
